【裁判字號】    98,訴,541
【裁判日期】    981210
【裁判案由】    毒品危害防制條例
【裁判全文】
臺灣苗栗地方法院刑事判決               98年度訴字第541號
公  訴  人  臺灣苗栗地方法院檢察署檢察官
被      告  甲○○
選任辯護人  陳呈雲律師
上列被告因違反毒品危害防制條例案件，經檢察官提起公訴（98
年度偵字第3195號），本院判決如下：
    主  文
甲○○犯如附表所示之罪，均累犯，各處如附表所示之刑（含主
刑及從刑）。主刑應執行有期徒刑拾捌年。附表編號1 、4 所示
販賣第一級毒品所得各新臺幣壹仟元（共計貳仟元），應各與乙○○連帶沒收之，如全部或一部不能沒收時，均以其等財產連帶
抵償之。附表編號2 所示販賣第一級毒品所得新臺幣壹仟伍佰元
及附表編號3 所示販賣第二級毒品所得新臺幣伍佰元，均應沒收
之，如全部或一部不能沒收時，均以其財產抵償之。
    犯罪事實
一、甲○○（綽號土猴，台語發音）前因施用毒品案件，經本院
    於民國95年4 月11日以95年度訴字第131 號判決判處有期徒
    刑8 月及6 月，應執行有期徒刑1 年確定，甫於96年7 月2
    日縮短刑期執行完畢。猶不知悔改，其明知海洛因及甲基安
    非他命分別係毒品危害防制條例第2 條第2 項第1 款、第2
    款所規定之第一級、第二級毒品，不得非法販賣，竟與乙○○（由檢察官另案偵辦中）共同意圖營利，基於販賣第一級
    毒品海洛因之犯意聯絡，於附表編號1 、4 所示時、地，以
    附表編號1 、4 所示方式販賣第一級毒品海洛因予丁○○、
    己○○；又另意圖營利，分別基於販賣第一級毒品海洛因、
    第二級毒品甲基安非他命之犯意，於附表編號2 、3 所示時
    、地，以附表編號2 、3 所示方式販賣第一級毒品海洛因予
    丙○○、販賣第二級毒品甲基安非他命予己○○，嗣經警實
    施通訊監察循線查獲上情。
二、案經苗栗縣警察局頭份分局報請臺灣苗栗地方法院檢察署檢
    察官偵查起訴。
    理  由
壹、證據能力
一、關於證人丁○○、己○○於警詢及偵查中供述之證據能力乙
    節
（一）被告之選任辯護人主張證人丁○○、己○○於警詢中之供
      述無證據能力：
   1、按刑事訴訟法第159 條之2 之規定，被告以外之人於檢察
      事務官、司法警察官或司法警察調查中所為之陳述，與審
      判中不符時，其先前之陳述具有較可信之特別情況，且為
      證明犯罪事實存否所必要者，得為證據。故被告以外之人
      於審判中之陳述與其先前在檢察事務官、司法警察官或司
      法警察調查中所為陳述不符時，其先前陳述必須具備特別
      可信性及必要性兩項要件，始得作為證據。而所稱『具有
      較可信之特別情況』係屬於證據能力之要件，法院應比較
      其前後陳述時之外在環境及情況，以判斷何者較為可信，
      倘採用先前不一致陳述為判決基礎時，並應敘明其理由（
      最高法院94年度台上字第6004號判決意旨參照）。又所謂
      「前後陳述不符」之要件，應就前後階段之陳述進行整體
      判斷，以決定其間是否具有實質性差異，惟無須針對全部
      陳述作比較，陳述之一部分有不符，亦屬之。
   2、證人丁○○於警詢中供稱向被告及其共犯乙○○購買毒品
      等語（見偵查卷第80、81頁），於本院審理時改口證稱：
      係與被告合資向乙○○購買等語（見本院卷第161 、165
      頁）；證人己○○於警詢中供稱：向被告購買海洛因等語
      （見偵查卷第54、120 、121 頁），於本院審理時卻證稱
      ：係向乙○○買，不是向被告買等語（見本院卷第170 頁
      ）非無本院審判中所述與司法警察調查中所陳難謂相符之
      情，然查其2 人於偵查中所供與在警詢時所供之內容並無
      不同，且核與卷附通訊監察譯文所載相符（詳後述），衡
      諸其等於警詢中接受詢問時，距離案發時點較為接近，知
      覺記憶應較為深刻，足認其等於警詢中之記憶應較本院審
      理時清晰，且顯然較無外力干擾或介入而為陳述；又渠等
      於警詢中之陳述，亦無證據證明有違法取供或其他不自由
      之情形，而渠等於本院審理證述時，被告同時在場，渠等
      顯然具有較警詢時承受更大之壓力，基此，堪認渠等於警
      詢中所為證述之客觀外部情況，當有可信性特別情況。參
      以渠等證述涉及被告有無販賣毒品之事實，乃用以證明被
      告犯罪與否，是渠等證詞對被告犯罪事實之存否具有必要
      性，亦堪認定。從而證人丁○○、己○○於警詢中接受詢
      問時之證述符合前述「可信性」及「必要性」要件，於警
      詢時所為之證述與本院審理中不符部分，因渠等先前之陳
      述因具有較可信之特別情況，且為證明犯罪事實存否所必
      要者，依前述說明，自均得為證據。
   3、至證人丁○○、己○○於本院審理時固均證稱渠等於接受
      詢問時正在提藥乙節。查證人丁○○於98年6 月16日接受
      警詢，已在監執行相當時日（98年5 月27日起即入臺灣苗
      栗看守所），有臺灣高等法院被告前案紀錄表在卷可按（
      見本院卷第72頁），是其自不可能有因施用毒品而產生提
      藥之現象，是其所辯，不足採信。又證人己○○於本院審
      理時固供稱被警查獲當日施用FM2 而神智不清云云（見本
      院卷第171 頁），惟其於本院經當庭命其書寫姓名，核與
      警詢及偵查筆錄中所簽署者相同，此觀證人己○○之警詢
      及偵訊筆錄即明（見偵查卷第55、75頁及本院卷第196 頁
      ），其復自承3 份筆錄之筆跡並無變化，且審理當日神智
      清楚等情（見本院卷第173 頁），倘若其在警詢時有意識
      不清之情況，何以其於偵訊時未立即更正？況且，參以其
      所供內容與偵訊及卷附通訊監察譯文之內容吻合，足認其
      於警詢時之供述並非係於意識不清之情況下為之，是其所
      辯，亦不足採。
（二）證人丁○○、己○○於偵訊中之供述
      現行刑事訴訟法對於詰問制度之設計，以同法第166 條以
      下規定之交互詰問為實踐，屬於人證調查證據程序之一環
      ；與證據能力係指符合法律所規定之證據適格，而得成為
      證明犯罪事實存在與否之證據資格，性質上並非相同。偵
      查中檢察官為蒐集被告犯罪證據，訊問證人旨在確認被告
      嫌疑之有無及內容，與審判期日透過當事人之攻防，調查
      人證以認定事實之性質及目的，尚屬有別。偵查中訊問證
      人，法無明文必須傳喚被告使之得以在場，刑事訴訟法第
      184 條第2 項亦僅規定因發見真實之必要，得命證人與被
      告對質，是檢察官偵查中雖未命證人與被告對質，尚非違
      法。此項未經被告對質之被告以外之人於偵查中向檢察官
      所為之陳述，依刑事訴訟法第159 條之1 第2 項之規定，
      原則上屬於法律規定為有證據能力之傳聞證據，於例外顯
      有不可信之情況，始否定其得為證據。現行刑事訴訟法關
      於行通常審判程序之案件，為保障被告之反對詰問權，復
      對證人採交互詰問制度，其未經詰問者，僅屬未經合法調
      查之證據，並非無證據能力，而禁止證據之使用。此項詰
      問權之欠缺，非不得於審判中由被告行使以資補正，而完
      足為經合法調查之證據。倘被告於審判中捨棄對質、詰問
      權，自無不當剝奪被告對質、詰問權行使之可言（最高法
      院97年度台上字第1069號判決意旨參照）。查證人丁○○
      、己○○於檢察官偵訊時之供述，業經檢察官命其等具結
      在案，有結文2 紙在卷足憑（見偵查卷第96、76頁），且
      被告及其辯護人，於本院審理中，對上開2 位證人行使詰
      問權，檢驗核實其等之供述過程（知覺、記憶、表現、敘
      述是否有誤謬、誇張及誤解，與在傳達過程中是否有受扭
      曲之虞）及其供述內容是否屬實可信及其證明力如何，洵
      已足保障被告之訴訟防禦權及詰問權，參照前開最高法院
      判決意旨，及傳聞法則排斥傳聞證據之旨趣，證人丁○○
      、己○○於偵訊時之供述，應均具有證據能力，而得採為
      論罪之依據。
二、關於證人丙○○於偵查中供述之證據能力
(一)、刑事訴訟法第159 條之1 第2 項規定：被告以外之人於偵查
    中向檢察官所為之陳述，除顯有不可信之情況者外，得為證
    據。證人丙○○於檢察官偵訊時所為之陳述，性質屬被告以
    外之人於審判外之言詞陳述，本院審酌其於檢察官偵訊時係
    經檢察官告知具結之義務及偽證之處罰，並命證人朗讀結文
    後具結，衡情證人丙○○自必小心謹慎以免觸犯偽證罪，且
    被告及其辯護人於本院審理時均未提出、主張任何可供證明
    證人丙○○上開於檢察官偵訊時所為之陳述，究有如何之「
    顯有不可信之客觀情況」以供本院得以調查審認，而依卷內
    非屬供述證據部分之其他證據所顯現之客觀內容觀之，均足
    認證人丙○○於檢察官偵訊時經具結所為之證詞，確無顯有
    不可信之情況存在，是依上開規定，證人丙○○於偵訊中之
    供述應亦有證據能力。
(二)、至於被告及其所選任之辯護人固於本院行準備程序時請求傳
    訊詰問證人丙○○（本院卷第115 頁、第117 頁），且依前
    述最高法院判決意旨，該未經詰問之證人於偵查中之供述，
    亦非無未經合法調查之疑。然查：證人丙○○前經本院合法
    傳拘無著，有本院送達證書（本院卷第141 頁、225 頁、22
    6 頁）、本院拘提報告書（本院卷第257 頁）、臺灣新竹地
    方法院檢察署98年11月24日函附拘提報告書（本院卷第257
    頁之1 至3 ）在卷足憑，可見證人丙○○無法到庭接受被告
    詰問，係非可歸責於本院之客觀不能，參諸司法院大法官釋
    字第582 條解釋意旨（被告以外之人【含證人、共同被告等
    】於審判外之陳述，依法律特別規定得作為證據者，刑事訴
    訟法第159 條第1 項參照，『除客觀上不能受詰問者外』，
    於審判中，仍應依法踐行詰問程序），及刑事訴訟法第159
    條之3 之立法增訂理由及法理精神（於審判程序中，發生事
    實上無從為直接理之原因時，仍不承認審判外陳述之證據適
    格，即會使實體真實發現陷於不可能或困難，而有害於刑事
    司法之訴訟目的），更且，證人丙○○既已因傳拘無著，無
    從詰問，自無侵害被告反對詰問權之情，是證人丙○○於檢
    察官偵訊時所為之陳述，除依刑事訴訟法第159 條之1 第2
    項規定，具有證據能力外，並得作為本案論罪之依據。
三、按偵查犯罪機關依法定程序監聽之錄音，係以監聽之錄音帶
    為其調查犯罪所得之證據，司法警察依據監聽錄音結果予以
    翻譯而製作之通訊監察譯文，乃該監聽錄音帶內容之顯示，
    此為學理上所稱之「派生證據」，屬於文書證據之一種。於
    被告或訴訟關係人對其譯文之真實性發生爭執或有所懷疑時
    ，法院固應依刑事訴訟法第165 條之1 第2 項之規定，勘驗
    該監聽錄音帶以踐行調查證據之程序，俾確認該錄音聲音是
    否為通訊者本人及其內容與通訊監察譯文之記載是否相符，
    或傳喚該通訊者為證據調查。倘被告或訴訟關係人對該通訊
    監察譯文之真實性並不爭執，即無勘驗辨認其錄音聲音之調
    查必要性，法院於審判期日如已踐行提示通訊監察譯文供當
    事人辨認或告以要旨，使其表示意見等程序並為辯論者，其
    所為之訴訟程序即無不合（最高法院97年度台上字第561 號
    判決意旨參照）。復者，通訊監察書，偵查中由檢察官依司
    法警察機關聲請或依職權以書面記載通訊保障及監察法第11
    條之事項，並敘明理由、檢附相關文件，聲請該管法院核發
    ，96年12月11日修正施行之通訊保障及監察法第5 條第2 項
    定有明文，是如依上開程序之通訊監察所取得之證據，即屬
    依法定程序所取得，自有證據能力。查本案對被告所使用之
    0000000000號行動電話及共犯乙○○所使用之0000000000、
    0000000000號行動電話之通訊監察，係檢察官依法向本院聲
    請，本院於98年3 月30日、4 月16日分別核發98年聲監字第
    000116、000149號通訊監察書，監聽本件被告及共犯乙○○
    所使用之上開門號行動電話，此有附卷載明監聽對象及監聽
    時間等相關內容之通訊監察書及電話附表影本各1 份在卷可
    稽（見本院卷第149 、150 頁），是該通訊監察截錄內容取
    得之合法性無疑。又本件被告及其辯護人、檢察官對於通訊
    監察案件錄音內容之真正並無爭執，對於錄音所譯成通訊監
    察譯文之真正亦不爭執，同意有證據能力（見本院卷第271
    、27 2頁）且本案通訊監察譯文並於本院審理時經合法調查
    ，則依刑事訴訟法第159 之5 條第1 項規定，此項通訊監察
    之譯文自具有證據能力，應得作為論罪之依據。
貳、實體部分
一、訊據被告否認有與乙○○共同或單獨販賣第一級毒品，及單
    獨販賣第二級毒品之犯行，辯稱：附表編號1 部分，係與丁○○合資向乙○○購買；附表編號2 部分，係丙○○自己向
    乙○○購買毒品，與其合資，其僅係幫忙調貨；附表編號3
    部分，係己○○杜撰，非有其事；附表編號4 部分，係己○○自行向乙○○購買，其僅係在場而已云云。經查：
（一）關於被告與乙○○共同販賣第一級毒品予證人丁○○部分
      （附表編號1）
   1、證人丁○○如何於附表編號1 所示時、地、方式，先與乙○○聯絡購買毒品，再由被告負責交付毒品並收取金錢等
      情，業據證人丁○○於警詢（見偵查卷第80頁）及偵查中
      （見偵查卷第93頁）證述明確，且與卷附通訊監察譯文所
      記載乙○○與證人丁○○之對話內容相符（見偵查卷第87
      頁），參以證人丁○○於警詢及偵查中之陳述，並非以暴
      力、刑求等違法取供方式取得，為其所不否認（見本院卷
      第163 、164 頁），是其所述被告及乙○○共同販賣第一
      級毒品海洛因之情節，堪認與事實相符。
   2、雖證人丁○○於本院審理時改口證稱係與被告合資向乙○○購買云云，惟按證人之陳述有部分前後不符，或相互間
      有所歧異時，究竟何者為可採，法院仍得本其自由心證予
      以斟酌，非謂一有不符或矛盾，即應認其全部均為不可採
      信（最高法院74年台上字第1599號判例意旨參照）。證人
      丁○○就本件購買毒品之聯絡方式、時間、地點及購買毒
      品之情節於警詢、偵查證述始終一致，且於本院審理時又
      證稱：「（你剛才說有時直接向被告拿，是何意？）那就
      不是合資」、「（提示通訊監察譯文98年4 月2 日，98
      年4 月2 日因乙○○在新竹，叫你直接向被告聯絡，而被
      告拿毒品給你，所以顯然這次是向被告拿毒品？）是」、
      「（提示偵卷第87頁通訊監察譯文內容，你說「拿1 個」
      ，是否就是要拿海洛因之意？）是」、「（所以98年4 月
      2 日這次是乙○○叫甲○○拿毒品去賣給你，你再拿錢給
      甲○○？）是」、「（所以甲○○就拿海洛因給你，你再
      拿新臺幣（下同）1 千元給甲○○？）是」、「（所以這
      次不是合資？）嗯！」等語（見本院卷第166-168 頁），
      可見證人丁○○應係向被告及乙○○購買毒品無誤，是其
      嗣後於本院所為更易且反覆之證述，應係因外界壓力及迫
      於被告在庭之壓力，或恐供出實情受有不利，而迴護被告
      之詞，無可採信。
   3、再者，衡諸一般常情，合購毒品者，必先商討如何出資、
      向何人購買，然觀之卷附通訊監察譯文之證人丁○○與乙○○對話記載（2009年4 月2 日11時18分41秒）：「（A
      ：乙○○B ：丁○○）‧‧A ：誰掛你電話？B ：土猴啊
      ‧‧A ：你要打給他有沒有，B ：我跟他說我要跟他拿1
      個，A ：幹你娘，你電話中這樣講‧‧B ：說還他錢嘛，
      對不對，‧‧你要打的時候，你要說要找阿雄‧‧A ：你
      就跟他講說看你人在哪裡，你就跟他說你昨天跟你借的50
      0 塊要還你，你過來哪裡拿就好了。」等語（見偵查卷第
      87頁），顯係證人丁○○與被告聯絡未果，乙○○教導其
      如何向被告購買，且表示不可明講，需以還錢之名義代之
      ，倘若證人之丁○○係與被告合資購買，何需刻意隱瞞購
      買毒品之內容？又何須提及要向被告拿1 個（指海洛因）
      足見被告並非與證人丁○○合資購買毒品，是被告辯稱合
      資購買云云，顯係為求脫免刑責之詞，委無可採。
（二）關於被告販賣第一級毒品予證人丙○○部分（附表編號2
      ）
   1、證人丙○○向被告購買第一級毒品海洛因乙節，已據證人
      丙○○於偵查中證述在卷（見偵查卷第134 、135 頁），
      且依證人丙○○證稱：「當時乙○○要我打電話給甲○○
      ，當日是要向他購買1500元海洛因，甲○○要賣毒品給我
      ，要經過乙○○同意，我們約在頭份鎮下公園四海遊龍對
      面7-11超商交易，我是當日下午4 、5 點甲○○才帶1500
      元海洛因賣我」、「1 個是1000元的海洛因，1 個是500
      元的海洛因，我那次是購買1500元」、「不過這1 次，他
      是以自己名義賣我。」等語（見偵查卷第134 頁），已明
      顯可見證人丙○○確係向被告購買毒品之意，而非邀集被
      告共同出資向他人購買，雙方間自有買賣交易關係甚明。
      至被告或可能因無存貨，而再轉向乙○○調貨，但此亦係
      被告與乙○○之買賣關係，要與被告與證人丙○○2 人間
      之買賣關係無涉；而且，證人丙○○就其向乙○○或被告
      購買毒品係有所區別，始於偵查中特別強調「該次」係被
      告以「自己名義」販賣，參以被告自承與證人丙○○之間
      並無深仇大恨（見本院卷第276 頁），且接受偵訊當日係
      在監執行中，有臺灣高等法院被告前案紀錄表1 份在卷足
      憑（見本院卷第64頁），堪認其精神狀況應無異常，則證
      人丙○○應無故意設詞誣陷被告之理，是其所述，應認與
      事實相符。
   2、再觀之卷附通訊監察譯文內容，被告以所使用之行動電話
      與證人丙○○所使用之行動電話通話紀錄記載（2009年4
      月19日1 時19分15秒）：「（以下A 為甲○○，B 為丙○○）B ：男的1 個1000、1 個500 ‧‧B ：你盡量拿好一
      點的啦，你也知道我用打的‧‧A ：我知道‧‧B 你好了
      你再過來我這邊找我ㄚ，過來我家‧‧B ：四海遊龍斜對
      面」等語（見偵查卷第35頁），並未見有提及乙○○之部
      分，佐以被告供承上開通聯紀錄確為其以所使用之行動電
      話與證人丙○○間關於販賣毒品之對話（見偵查卷第16頁
      ），不寧惟是，被告於98年8 月4 日檢察官偵訊時亦明確
      供稱：賣丙○○1 次海洛因等語（見真查卷第129 頁），
      可見被告有於上開時、地販賣第一級毒品海洛因予證人丙○○之犯行明確，是被告此節所辯，要無足取。
（三）關於被告販賣第二級毒品予證人己○○部分（附表編號3
      ）
   1、被告於附表編號3 所示時、地持1 小包第二級毒品甲基安
      非他命交予證人己○○收受，證人己○○亦當場交付被告
      500 元之事實，業據證人己○○於警詢（見偵查卷第121
      頁）、偵查中（見偵查卷第72頁）證述明確，且與卷附通
      訊監察譯文所載證人己○○向乙○○表示被告係交付「軟
      的」（即甲基安非他命之暗語），且錢亦交給被告之對話
      內容相符（見偵查卷第124 頁），可見被告確有販賣第二
      級毒品甲基安非他命予證人己○○之行為。
   2、己○○於本院98年10月8 日審理時固另改稱：於附表3 所
      示時地並無向被告購買甲基安非他命，且於警詢、偵訊陳
      稱該次被告有交付乙小包甲基安非他命，係因當時處於提
      藥狀態，神智不清云云（本院卷第170 頁、171 頁）。然
      查：1 、證人己○○於同日審理時另結稱：於附表編號3
      所示時、地，被告確有攜帶乙小包安非他命前來（本院卷
      第174 頁、176 頁），當日亦有拿500 元予被告（本院卷
      第174 頁），參以證人己○○係於98年6 月12日下午17時
      許，在警局陳稱，被告於附表3 所示時、地有送毒品過來
      ，但送錯了（偵卷第121 頁），嗣於同日下午20時許，已
      間隔約3 小時許，經檢察官提示前已於警局已揭示之通訊
      監察譯文，證人己○○仍證稱於附表3 所示時地，被告確
      有交付毒品，該次亦有交易成功（本院卷第72頁），足見
      ，證人己○○當日果有提藥之情，為何已間隔3 小時，仍
      先後為大致相符之陳述？為何其於偵訊時得大致記得其在
      警詢提藥神智不清時所陳述之內容？另比對證人己○○於
      98年6 月12日應詢（訊）當日之簽名署押（偵查卷第75頁
      、第123 頁），與本院於98年10月8 日審理時簽名署押之
      字跡（本院卷第196 頁），字體形跡尚稱一致，並無潦草
      雜亂，難以辨識之情，更足證證人己○○事後陳稱：警詢
      、偵訊時係因處於提藥狀態，始會供稱於附表3 所示時、
      地有以500 元代價向被告購買甲基安非他命云云，要屬迴
      護被告之詞無足採信。
   3、尤有甚者，果被告於附表3 所載時、地並無販賣甲基安非
      他命予證人己○○，為何證人己○○於98年4 月19日下午
      7 時18分44秒許，與乙○○之對話中，要特別提及被告拿
      錯了，拿到軟的來，且我有交錢予被告（偵查卷第124 頁
      ）。
   4、益且，被告於98年10月29日延押訊問時，亦自承，98年4月
      18日晚上11時，確有向證人己○○拿500 元（本院卷第23
      8 頁），雖被告另辯稱：該500 元係證人己○○要償還乙○○云云（本院卷第238 頁），然查現金500 元係一金額
      尚微之金額，證人己○○與乙○○2 人又非不相識，更無
      交惡之證據（觀諸該2 人於98年4 月19日、21日仍有聯絡
      對話甚明，偵查卷第124 頁、36頁、37頁），證人己○○
      實毋須為該區區500 元，與被告特於深夜時分，相約外出
      轉請被告交付500 元予乙○○，可見，被告此部分所辯，
      尚與常情有違，洵不足信。
   5、綜上，足認，被告於附表3所示時、地確有販賣第二級毒品
      甲基安非他命予證人己○○無訛。
（四）關於被告與共犯乙○○共同販賣第一級毒品予證人己○○
      部分（附表編號4）
   1、證人己○○如何於附表編號4 所示時間，先與乙○○談妥
      購買毒品事宜，再由被告以電話與乙○○連絡，同時與己○○商討交付毒品之數量、地點，並由被告持毒品前來交
      付等情，業據證人己○○於警詢（見偵查卷第54頁）及偵
      查中（見偵查卷第72頁）證述明確，核與卷附通訊監察譯
      文所載被告、乙○○及證人己○○同時對話之內容相符（
      見偵查卷第36、37頁），是其所述被告及乙○○共同販賣
      第一級毒品海洛因之情節，堪屬可採。
   2、再者，觀之卷附通訊監察譯文被告、共犯乙○○、證人己○○對話內容（2009年4 月21日02時22分38秒）記載：「
      （A ：土猴B ：不詳男即己○○C ：乙○○）‧‧A ：拿
      1 個到新屋家，1 個大，1 個小。B ：就1 個小的而已，
      大的我用去了啊‧‧（以下由C 與A 對話）A ：喂大仔喔
      。C ：來ㄚ，我們一起過去。A ：好啊，我現在過去」、
      （02時28分22秒）「A ：我現在騎車過去啦‧‧C ：拿剛
      剛的那1 種過來啊。」等語（見偵查卷第36、37頁），被
      告並不否認上開情節係共犯乙○○指示其攜帶海洛因前來
      交付之情形（見本院卷第239 、241 頁），倘若共犯乙○○並非販賣毒品予證人己○○，自無需大費周章要求被告
      特地騎車攜帶海洛因前來，參以證人己○○於本院98年10
      月8 日審理時結證稱：於附表4 所示時、地有拿1000元予
      乙○○（本院卷第177 頁），被告於本院98年10月29日延
      押訊問時亦自承：98年4 月21日凌晨2 時許該通通聯內容
      （偵查卷第36頁、37頁），所提「拿剛剛的那一種『拿一
      個』過來」，所謂的「拿一個」就是拿毒品，乙○○叫我
      把毒品拿回去還給他（本院卷第239 頁），又於附表4 所
      示時、地，證人己○○有交付1000元予乙○○，乙○○亦
      有交付乙小包毒品海洛因予證人己○○乙節，亦為被告所
      不爭（本院卷第241 頁），足證，乙○○身邊果尚有毒品
      供販賣予證人己○○，何須另向被告提及那一種『拿一個
      』過來，又乙○○果未將被告刻意於凌晨時分自竹南奔赴
      頭份所交付之該小包海洛因毒品販賣予證人己○○，證人
      己○○又豈會無端交付1000元現款予乙○○？足認被告有
      參與交付毒品之行為，益見其有與乙○○共同販賣第一級
      毒品之犯行甚為明確。
（五）辯護人又主張本件被告縱構成犯罪亦為幫助販賣乙節。惟
      按刑法上之幫助犯，係指以幫助之意思，對於正犯資以助
      力，而未參與實施犯罪之行為者而言，如與正犯有犯意之
      聯絡，或就構成犯罪事實之一部已參與實施，即屬共同正
      犯（最高法院27年上字第1333號、49年台上字第77號判例
      意旨參照）。被告就附表編號1 、4 之犯行，既知悉乙○○以販賣毒品牟利，仍依乙○○之指示，參與毒品交付及
      收取價金之行為，已實施販賣毒品犯行之一部，被告與乙○○基於共同犯罪之意思，並參與販賣海洛因構成要件之
      行為，即應論以正犯；況被告自承其沒有錢時，乙○○亦
      會贈送毒品，有時會讓其賒欠費用並給予方便（見本院卷
      第239 、276 頁），核與證人即共犯乙○○證稱：被告向
      其買5 千，我有可能拿1 萬元的東西給他，讓他欠，沒有
      關係等情節相符（見本院卷第187 頁），顯然被告可藉此
      省免或減少購買毒品之價金，而有從中獲利之機會甚明。
      至附表編號2 、3 部分，係被告個人之行為，詳如前述，
      從而，被告與乙○○間就附表編號1 、4 部分，有販賣第
      一級毒品海洛因營利之犯意聯絡及行為分擔，應無疑義。
（六）末按，販賣毒品係違法行為，非可公然為之，亦無公定之
      價格，無論瓶裝或紙包，均可任意分裝增減分量，而每次
      買賣之價差，亦隨時依雙方資力、關係之深淺、需求之數
      量、來源是否充裕、販賣者是否渴求資金、查緝是否嚴緊
      、購買者被查獲時供述購買對象之可能性之風險評估等，
      而異其標準，非可一概而論，販賣之利得除經坦承及價量
      俱臻明確外，委難察得實情，販賣之人從價差或量差中牟
      利方式雖異，但其圖利之非法販賣行為則一，販賣海洛因
      、甲基安非他命等行為，事涉重典，苟無利潤可圖，被告
      殊無任意將海洛因及甲基安非他命讓與他人之可能，是被
      告雖否認有販賣第一級毒品海洛因、第二級毒品甲基安非
      他命之行為，但尚難執其辯詞遽行推翻已明確之前證，且
      被告與證人丁○○、丙○○、己○○並非至親好友，而就
      其交易之過程觀之，並無原價轉讓或無償交付之可能，顯
      見被告係販賣海洛因、甲基安非他命圖利。是以，本案雖
      對被告之實際得利數額若干無法確定，然仍無解於其販賣
      海洛因及甲基安非他命之犯行。
（七）綜上所述，被告所辯，顯係事後卸責之詞，不足採信。被
      告與共犯乙○○共同販賣或單獨販賣第一級毒品海洛因，
      及另行單獨販賣第二級毒品甲基安非他命之犯行明確，均
      應依法論科。
二、新舊法比較
    按比較新舊法時，應就罪刑有關之一切情形，比較其全部之
    結果，而為整個之適用，不能割裂而分別適用有利益之條文
    （最高法院27年上字第2615號判例意旨、96年度台上字第69
    56號判決意旨參照）。又最高法院95年5 月23日刑事庭第8
    次會議決議，關於法律變更之比較適用原則，於比較時應就
    罪刑有關之共犯、未遂犯、想像競合犯、牽連犯、連續犯、
    結合犯，以及累犯加重、自首減輕暨其他法定加減原因（如
    身份加減）與加減比例等一切情形，本於統一性及整體性原
    則，綜其全部罪刑之結果而為比較。被告行為後，毒品危害
    防制條例於98年5 月20日修正公佈，於98年5 月22日起生效
    施行（司法院98年6 月29日院台廳刑一字第0980014643號函
    參照），而行為後法律有變更者，適用行為時之法律，但行
    為後之法律有利於行為人者，適用最有利於行為人之法律，
    現行刑法第2 條第1 項定有明文。經查：
（一）修正後毒品危害防制條例第4 條第1 項、第2 項分別規定
      「製造、運輸、販賣第一級毒品者，處死刑或無期徒刑；
      處無期徒刑者，得併科新臺幣2 千萬元以下罰金」、「製
      造、運輸、販賣第二級毒品者，處無期徒刑或7 年以上有
      期徒刑，得併科新臺幣1 千萬元以下罰金」，同條第1項
      、第2 項修正前之規定則為「製造、運輸、販賣第一級毒
      品者，處死刑或無期徒刑；處無期徒刑者，得併科新臺幣
      1 千萬元以下罰金」、「製造、運輸、販賣第二級毒品者
      ，處無期徒刑或7 年以上有期徒刑，得併科新臺幣7 百萬
      元以下罰金」，經比較新舊法之結果，以修正前之規定較
      有利於被告。
（二）毒品危害防制條例此次修正公佈，雖另增列第17條第2 項
      及修正第17條第1 項減刑規定，惟被告於本案並無供出共
      犯之犯行或於偵查及本院審理中均自白犯行之情形，是本
      件無論修法前後，均無該條之適用，對被告而言無有利、
      不利之情形，是無新舊法比較之問題，自應逕行適用裁判
      時法即修正後之規定。
（三）綜上法律修正前後之整體比較，揆諸前揭最高法院決議及
      刑法第2條第1項前段規定，本件應依刑法第2 條第1 項前
      段規定，適用修正前之毒品危害防制條例第4 條第1 項、
      第2 項。
三、論罪科刑
（一）核被告甲○○所為，附表編號1 、2 、4 部分，係犯修正
      前毒品危害防制條例第4 條第1 項之販賣第一級毒品罪，
      附表編號3 部分，則係犯修正前同條例第4 條第2 項之販
      賣第二級毒品罪。被告持有第一級毒品、第二級毒品之低
      度行為，應分別為販賣第一級毒品、第二級毒品之高度行
      為所吸收，均不另論罪。
（二）被告所犯如附表所示之各罪，犯意各別，行為互異，應予
      分論併罰。
（三）被告就附表編號1 及4 部分與共犯乙○○彼此間，有犯意
      聯絡及行為分擔，為共同正犯（起訴書第5 頁所犯法條欄
      第3 行記載被告與庚○○共犯部分，顯係誤載，業經檢察
      官當庭更正，見本院卷第180 頁）。
（四）被告前因施用毒品案件，經本院於95年4 月1 日以95年度
      訴字第131 號判決判處有期徒刑8 月及6 月，應執行有期
      徒刑1 年確定，於96年7 月2 日縮短刑期執行完畢等情，
      有臺灣高等法院被告前案紀錄表1 份在卷可稽，其於上開
      有期徒刑執行完畢後，5 年以內故意再犯本件有期徒刑以
      上之各罪，除所犯販賣第一級毒品罪之法定刑為死刑或無
      期徒刑及販賣第二級毒品之無期徒刑部分，依刑法第64條
      第1 項、第65條第1 項之規定不得加重外，法定刑罰金及
      有期徒刑部分，均應依刑法第47條第1 項之規定加重其刑
      。
（五）按刑法第59條規定犯罪之情狀可憫恕者，得酌量減輕其刑
      ，其所謂「犯罪之情狀」，與同法第57條規定科刑時應審
      酌之一切情狀，並非有截然不同之領域，於裁判上酌減其
      刑時，應就犯罪一切情狀（包括第57條所列舉之10款事項
      ），予以全盤考量，審酌其犯罪有無可憫恕之事由（即有
      無特殊之原因與環境，在客觀上足以引起一般同情，以及
      宣告法定低度刑，是否猶嫌過重等等），以為判斷（最高
      法院95年度台上字第6157號判決意旨參照）。依修正前毒
      品危害防制條例第4 條第1 項規定，其法定刑為死刑、無
      期徒刑，同條第2 項規定，其法定最輕本刑為有期徒刑7
      年，刑度可謂均屬重大。然同為販賣毒品之人，其原因動
      機不一，犯罪情節未必盡同，或有大盤毒梟者，亦有中、
      小盤之分，甚或僅止於吸毒者友儕間為求互通有無之有償
      轉讓者亦有之，其販賣行為所造成危害社會之程度自屬有
      異，法律科處此類犯罪，所設之法定最低本刑卻同為死刑
      或無期徒刑，不可謂不重。於此情形，倘依其情狀處以有
      期徒刑，即足以懲儆，並可達防衛社會之目的者，自非不
      可依客觀之犯行與主觀之惡性二者加以考量其情狀，是否
      有可憫恕之處，適用刑法第59條之規定酌量減輕其刑，期
      使個案裁判之量刑，能斟酌至當，符合比例原則。本件被
      告就如附表所示販賣海洛因予他人僅有3 次，販賣甲基安
      非他命予他人僅有1 次，次數甚少，且每次販賣之金額僅
      為500 元、1000元或1500元，販賣對象只有3 人，量小價
      微，實際販售出之毒品數量，較諸販毒集團尚屬零星小額
      ，以其情節而論，其惡性尚不如專以販賣第一級毒品、第
      二級毒品維生之販毒集團重大，被告既非販賣毒品之大盤
      或中盤商，其販賣第一級、第二級毒品之行為尚未造成鉅
      大危害。觀諸被告造成社會整體侵害之程度尚非鉅大，被
      告所犯之販賣第一級毒品罪，其最輕法定本刑為無期徒刑
      ，販賣第二級毒品罪之法定最輕本刑為有期徒刑7 年，倘
      予以科處法定最低刑度仍嫌過重，非無所涉情節之不法程
      度未達法定刑度分量，而有情輕法重之情形，在客觀上足
      以引起一般人之同情，本院依被告客觀之犯行與主觀之惡
      性二者加以考量其犯罪情狀，認其犯罪尚足堪憫恕，爰依
      刑法第59條之規定，均予以酌量遞減輕其刑度，法定刑部
      分有加重及減輕，依法先加後減，法定刑死刑、無期徒刑
      部分，減輕其刑。
（六）爰審酌被告正值青年，不思從事正當工作獲取利益，卻販
      賣第一級毒品、第二級毒品，足以使購買施用者成癮，造
      成生命健康受損，危害社會安全，進而衍生其他犯罪，其
      行為乃法所不容，惟其販賣毒品之次數僅有4 次，時間不
      長、販賣之對象僅有3 人、數量不多，獲取之利益亦少，
      否認犯行之態度及被告為夜校肄業之智識程度，兼衡其另
      有2 名幼子等一切情狀，分別量處如主文所示之刑，並定
      其應執行之刑。
四、沒收部分
（一）按毒品危害防制條例第19條第1 項規定，犯該條例第4 條
      至第9 條、第12條、第13條或第14條第1 項、第2 項之罪
      者，其供犯罪所用或因犯罪所得之財物，均沒收之，如全
      部或一部不能沒收時，追徵其價額或以其財產抵償之。該
      規定係刑法第38條第1 項第2 款、第3 款、第3 項但書之
      特別規定，採義務沒收主義，苟能證明係供犯罪所用或因
      犯罪所得之財物，均應沒收之，如全部或一部不能沒收時
      ，追徵其價額或以其財產抵償之，並不以當場搜獲扣押者
      為限，又該條項並無如同條例第18條第1 項所定「不問屬
      於犯人與否，沒收之」之明文，自屬相對沒收主義之立法
      。是其應沒收之物，應以屬被告所有者為限（最高法院88
      年度台上字第2039號、95年度台上字第305 號判決意旨可
      資參照）。再者，上開條文所稱「因犯罪所得之財物」，
      依法律文義上之文理解釋，係指由犯罪所不法取得之財物
      。對於沒收犯罪所得應否扣除犯罪行為人實行犯罪時所支
      出之成本或其他費用，於證券交易法第171 條第6 項設有
      沒收規定，其立法理由五，謂「第2 項所稱犯罪所得，…
      ，例如對於內線交易可以行為人買賣之股數與消息公開後
      價格漲跌差異之幅度差額計算之」，固有採取應扣除犯罪
      行為人成本之見解者。然毒品危害防制條例第19條第1項
      立法理由對此並未明示，已難比附援引，尤以毒品犯罪所
      得收益之沒收、追徵或以財產抵償之目的，乃在於從經濟
      面切斷毒品犯罪不法收益之循環，剝奪毒品犯罪之利益，
      以消除其主要誘因與根源，具有濃厚的財產刑色彩，從立
      法目的而言，並無扣除其購買毒品所支出之成本或其他費
      用之必要。且取得毒品所支付之費用亦不具法律保護之價
      值，藉由毒品犯罪所得之利益則屬違反公序良俗行為之所
      得，於刑事政策上尚非不得全部予以剝奪，自無計算扣除
      犯罪所得之成本或其他支出費用，而單就所謂純利益為沒
      收之理由（最高法院95年度台上字第2916號判決意旨參照
      ）。
（二）共同正犯犯罪所得之財物為現金時，因共同正犯應就全部
      犯罪結果負其責任，而合併計算犯罪所得，且於全部或一
      部不能沒收時，以其財產抵償之，但為避免執行時發生重
      複沒收或抵償之情形，故各共同正犯之間係採「連帶沒收
      、連帶抵償主義」，於裁判時應諭知被告共同犯罪所得之
      財物應與其他共同正犯連帶沒收，如全部或一部不能沒收
      時，連帶追徵其價額或以其財產連帶抵償之（最高法院98
      年度台上字第6572號判決意旨參照）。
（三）被告所為附表編號2 單獨販賣第一級毒品海洛因所得1500
      元及附表編號3 販賣第二級毒品甲基安非他命所得500 元
      ，均未扣案，應依同條例第19條第1 項之規定，且無須扣
      除被告販賣毒品所支出之成本或其他費用，均應於其主刑
      下宣告沒收，如全部或一部不能沒收時，以其財產抵償之
      。另就附表編號1 、4 與共犯乙○○共同販賣第一級毒品
      海洛因所得共計2000元，亦均未扣案，依上開條例第19條
      第1 項係採義務沒收主義，亦應依同條例第19條第1 項之
      規定，且無須扣除被告或共犯乙○○販賣毒品所支出之成
      本或其他費用，均應於其主刑下宣告被告共同犯罪所得之
      財物應與其他共同正犯連帶沒收，如全部或一部不能沒收
      時，連帶追徵其價額或以其財產連帶抵償之。
（四）被告供作為販賣毒品聯絡工具之0000000000號行動電話1
      具（含SIM 卡1 張），均經丟棄（見偵查卷第18頁），且
      該門號、行動電話均係案外人戊○○所申辦使用，均非被
      告所有之物，業經被告供承在卷（見偵查卷第12頁），至
      共犯乙○○所持門號均非申請登記人本人，有前揭通訊監
      察卷內資料可證，且本件亦無證據證明行動電話為其所有
      ，復均未扣案，爰均不另予宣告沒收，併此說明。
據上論斷，應依刑事訴訟法第299 條第1 項前段，（修正前）毒
品危害防制條例第4 條第1 項、第2 項、第19條第1 項、刑法第
11 條 前段、第2 條第1 項前段、第28條、第47條第1 項、第59
條、第51條第5 款，判決如主文。
本案經檢察官黃明正到庭執行職務。
中    華    民    國    98    年    12    月    10    日
                  刑事第一庭  審判長法  官  林 信 旭
                                    法  官  羅 貞 元
                                    法  官  林 卉 聆
以上正本證明與原本無異。
如不服本判決應於收受判決後10日內向本院提出上訴書狀，並應
應敘述具體理由。其未敘述上訴理由者，應於上訴期間屆滿後20
日內向本院補提理由書(均須按他造當事人之人數附繕本)「切勿
逕送上級法院」。
                                    書記官  楊 慧 萍
中    華    民    國    98    年    12    月    10    日
附記論罪法條：
毒品危害防制條例第4條
製造、運輸、販賣第一級毒品者，處死刑或無期徒刑；處無期徒
刑者，得併科新臺幣 2 千萬元以下罰金。
製造、運輸、販賣第二級毒品者，處無期徒刑或 7 年以上有期
徒刑，得併科新臺幣 1 千萬元以下罰金。
製造、運輸、販賣第三級毒品者，處 5 年以上有期徒刑，得併
科新臺幣 7 百萬元以下罰金。
製造、運輸、販賣第四級毒品者，處 3 年以上 10 年以下有期
徒刑，得併科新臺幣 3 百萬元以下罰金。
製造、運輸、販賣專供製造或施用毒品之器具者，處 1 年以上
7 年以下有期徒刑，得併科新臺幣 1 百萬元以下罰金。
前五項之未遂犯罰之。
附表：
┌──┬─────┬───┬──────────────┬─────────┐
│編號│聯絡時間及│販賣  │犯罪事實                    │ 罪名及宣告刑     │
│    │販賣日期  │對象  │                            │                  │
├──┼─────┼───┼──────────────┼─────────┤
│ 1  │98年4 月2 │丁○○│由丁○○以行動電話門號093646│共同販賣第一級毒品│
│    │日下午11時│      │4141號撥打乙○○所使用不詳人│，累犯，處有期徒刑│
│    │13分及18分│      │所有之行動電話門號0000000000│拾陸年，販賣第一級│
│    │許（依通訊│      │號，聯絡購買第一級毒品海洛因│毒品所得新臺幣壹仟│
│    │監察譯文顯│      │事宜，通話後不久，即由甲○○│元應與乙○○連帶沒│
│    │示時間為「│      │前往苗栗縣竹南鎮○○路上的龍│收之，如全部或一部│
│    │下午」，起│      │山宮負責交付，以新臺幣（下同│不能沒收時，以其等│
│    │訴書誤載為│      │）1 千元之價格，共同販賣第一│財產連帶抵償之。  │
│    │「上午」，│      │級毒品海洛因1 小包予丁○○。│                  │
│    │業經檢察官│      │                            │                  │
│    │當庭更正（│      │                            │                  │
│    │見本院卷第│      │                            │                  │
│    │160 頁）  │      │                            │                  │
├──┼─────┼───┼──────────────┼─────────┤
│ 2  │98年4 月19│丙○○│於98年4 月19日下午1 時18分許│販賣第一級毒品，累│
│    │日13時18分│（綽號│，由丙○○以行動電話門號0930│犯，處有期徒刑拾陸│
│    │及19分許  │：寶貝│020229號撥打甲○○使用戊○○│年，販賣第一級毒品│
│    │          │）    │所有之行動電話門號0000000000│所得新臺幣壹仟伍佰│
│    │          │      │號，聯絡欲購買之毒品，嗣於同│元沒收之，如全部或│
│    │          │      │日下午1 時19分許，甲○○以該│一部不能沒收時，以│
│    │          │      │行動電話門號回撥丙○○所使用│其財產抵償之。    │
│    │          │      │之上開行動電話商討所欲販賣毒│                  │
│    │          │      │品之事宜，通話後不久，甲○○│                  │
│    │          │      │旋即前往苗栗縣頭份鎮下公園「│                  │
│    │          │      │四海遊龍」餐飲店對面的7-11便│                  │
│    │          │      │利商店前，以1500元之價格，販│                  │
│    │          │      │賣第一級毒品海洛因1 小包予徐│                  │
│    │          │      │詩婷。                      │
├──┼─────┼───┼──────────────┼─────────┤
│ 3  │98年4 月18│己○○│己○○欲向乙○○購買第一級毒│販賣第二級毒品，累│
│    │日23時許  │      │品海洛因，乙○○指示甲○○交│犯，處有期徒刑肆年│
│    │          │      │付，甲○○乃前往苗栗縣竹南鎮│，販賣第二級毒品所│
│    │          │      │公館仔212 號附近，見所持以販│得新臺幣伍佰元沒收│
│    │          │      │賣者並非第一級毒品海洛因，而│之，如全部或一部不│
│    │          │      │係第二級毒品甲基安非他命，竟│能沒收時，以其財產│
│    │          │      │仍單獨基於販賣第二級毒品甲基│抵償之。          │
│    │          │      │安非他命之犯意，以500 元之價│                  │
│    │          │      │格，販賣第二級毒品甲基安非他│                  │
│    │          │      │命1 小包予己○○，己○○見杜│                  │
│    │          │      │文雄所拿雖非海洛因，仍收受而│                  │
│    │          │      │與其完成交易。翌日下午7 時18│                  │
│    │          │      │分許，乙○○以行動電話門號09│                  │
│    │          │      │00000000號行動電話與己○○使│                  │
│    │          │      │用之行動電話門號0000000000號│                  │
│    │          │      │聯絡，己○○向乙○○抱怨，杜│                  │
│    │          │      │文雄誤拿成甲基安非他命，只好│                  │
│    │          │      │跟甲○○買甲基安非他命一事，│                  │
│    │          │      │乙○○聞言後，即與之相約在苗│                  │
│    │          │      │栗縣頭份鎮頭份國中附近的7-11│                  │
│    │          │      │便利商店前，另行交付1 小包海│                  │
│    │          │      │洛因。                      │
├──┼─────┼───┼──────────────┼─────────┤
│ 4  │98年4 月21│己○○│己○○另又向乙○○購買第一級│共同販賣第一級毒品│
│    │日凌晨2時 │      │毒品海洛因，乙○○指示甲○○│，累犯，處有期徒刑│
│    │22分許    │      │交付，甲○○以所使用之上開行│拾陸年，販賣第一級│
│    │          │      │動電話門號撥打乙○○使用之行│毒品所得新臺幣壹仟│
│    │          │      │動電話門號0000000000號，先由│元與乙○○連帶沒收│
│    │          │      │在旁之己○○商討欲購買毒品之│之，如全部或一部不│
│    │          │      │數量，再由乙○○指示甲○○交│能沒收時，以其等財│
│    │          │      │付之地點，通話後不久，甲○○│產連帶抵償之。    │
│    │          │      │即攜帶海洛因1 小包騎車至苗栗│                  │
│    │          │      │縣頭份鎮頭份國中附近的7-11便│                  │
│    │          │      │利商店前，以1000元之價格，共│                  │
│    │          │      │同販賣第一級毒品海洛因1 小包│                  │
│    │          │      │予己○○。                  │                  │
└──┴─────┴───┴──────────────┴─────────┘

司法院資訊處製作；財團法人民間司法改革基金會備份。
